【裁判字號】    97,訴,578
【裁判日期】    980302
【裁判案由】    確認債權不存在等
【裁判全文】
臺灣屏東地方法院民事判決               97年度訴字第578號
原      告  乙○○
                      號
原      告  丙○○
原      告  甲○○
前列二人共同
訴訟代理人  丁○○
被      告  屏東縣里港鄉農會
法定代理人  戊○○
訴訟代理人  己○○
當事人間確認債權不存在等事件，本院於民國98年2 月16日言詞
辯論終結，判決如下：
    主  文
確認原告乙○○、甲○○及訴外人丁煙進於民國七十年五月十二
日向被告借款新臺幣壹佰萬元之債權債務關係不存在。
被告應將座落屏東縣里港鄉○○段第四○五號土地於民國七十年
五月十六日以屏里字第○○二四一○號收件所為新臺幣壹佰萬元
之抵押權設定登記塗銷。
訴訟費用由被告負擔。
    事  實  及  理  由
一、原告丙○○繼受訴外人丁煙進取得座落屏東縣里港鄉○○段
    四○五地號土地（以下稱系爭土地）之應有部分，其自有即
    受確認判決之法律上利益，而得繼受丁煙進之所有權人地位
    提起本訴，合先敘明。
二、原告主張：系爭土地原為原告乙○○、甲○○及訴外人丁煙
    進（已死亡）所有（應有部分各三分之一），民國（下同）
    70年間，因訴外人丁煙進需用錢，遂由原告乙○○、甲○○
    及訴外人丁煙進提供系爭土地為被告設定抵押；權利存續期
    間自70年5 月12日至85年5 月11日止；嗣丁煙進於76年間將
    系爭土地其所有應有部分轉讓原告丙○○，原告乙○○、甲○○及丙○○遂同往被告處清償本金及利息，惟因原告長年
    務農，不知應將上開抵押權登記辦理塗銷，直至近日原告為
    辦理共有物分割前往地政機關申請謄本時始發現上提抵押權
    設定登記並未塗銷，惟事實上訴外人丁煙進上述借款業已由
    原告等清償，爰聲明：求為判決如主文第一、二項所示。
三、被告則以：本件訴外人丁煙進借款時，除了提供系爭土地為
    擔保外，還有提供其他財產，所以我們會把總價值合併評估
    ，作為貸放依據，他之前是一直慢慢增貸，但我們都控制在
    准許核貸範圍，所以我們不是只針對其抵押的東西，還針對
    其他未抵押之物，這些我們都有扣押，但因有些有設定其他
    抵押權，所以那部分我們很不容易處理。而抵押權屆滿15年
    之內，我們都可去行使，而且該筆借款是後來一直慢慢增加
    貸款，從70幾年至今，有很多資料已經查不到，我們只能將
    最後那筆借款的借據留存，而這中間陸續增貸的借據已經還
    給對方。再因為目前聲請拍賣的擔保品中，已拍賣的是（與
    丁煙進連帶保證之）訴外人丁四川、丁煙進的一部分財產，
    但有另一部分財產在逾放之後，我們聲請支付命令時，發現
    有設定高額抵押，故那部分評估起來價值有限，我們陸陸續
    續將一些扣押財產一部分一部分處理，認為某部分已經設定
    抵押權者，就把它放在最後面處理，是本件抵押權應仍存在
    等語資為抗辯，並請求駁回原告之訴。
四、兩造不爭執之事實：有前述借款，而上開借款係以系爭土地
    設定抵押權之事實。
五、本件爭點：原告認為被告無法證明該借款債權還存在，故本
    件借款應已不存在，其抵押權應一併辦理塗銷。被告則認為
    原告應證明前述借款已還清，否則抵押權應仍然存在。
六、按當事人主張有利於己之事實者，就其事實有舉證之責任；
    民事訴訟法第277 條定有明文。本件原告主張之事實業據證
    人即當時代辦原告丙○○與訴外人丁煙進就系爭土地訴外人
    丁煙進之應有部分買賣過戶事宜之代理人陳秋水到庭證述稱
    ：丙○○向其叔叔丁煙進買土地時，是叫我辦理過戶登記，
    所以我知道有買賣土地之事。當時知道有抵押權存在，丙○○及丁煙進是叔姪，他們要去農會辦理塗銷。丙○○的母親
    到農會付錢，本來要過戶給丁煙進，後來在農會還款。至於
    為何當時沒有塗銷抵押權登記，因為丁煙進是農會監事，他
    說要自己去農會辦理等語。又參以被告係金融機構，對於為
    借款及抵押權之證明文件應無不妥善保管之理，然被告自始
    至終均未能提出系爭土地上揭抵押權仍然存在之證明文件即
    抵押權設定登記書；顯見證人陳秋水前述證詞應堪採信。是
    本件前開1 百萬元之抵押借款既已因清償而不存在，則原告
    訴請確認該借款債權債務關係不存在，其以該債權存在為依
    據如主文第二項所示之抵押權設定登記應予塗銷，即有理由
    ，應予准許。
六、結論：原告之訴為有理由，依民事訴訟法第78條判決如主文
    。
中    華    民    國    98    年    3     月    2     日
                  民事第二庭    法  官  張世賢
正本係照原本作成。
如不服本判決，應於收受送達後二十日內向本院提出上訴書狀，
其未表明上訴理由者，應於提出上訴後二十日內向本院補提理由
書狀（均須按他造當事人之人數附繕本）上訴時應提出委任律師
或具有律師資格之人之委任狀；委任有律師資格者，另應附具律
師及格證書及釋明委任人與受任人有民事訴訟法第 466 條之 1
第 1 項但書或第 2 項（詳附註）所定關係之釋明文書影本。
                                書記官  粘嫦珠
中    華    民    國    98    年    3     月    2     日


司法院資訊處製作；財團法人民間司法改革基金會備份。
